臺灣高等法院臺中分院刑事判決　　　　　　　　　　九十三年度上訴字第二四三號
　　上　訴　人　臺灣彰化地方法院檢察署檢察官
　　被　　　告　丁○○
　　指定辯護人　本院公設辯護人　乙○○
右上訴人因被告偽造有價證券案件，不服臺灣彰化地方法院九十二年度訴字第一二一
一號中華民國九十二年十二月三十一日第一審判決（起訴案號：臺灣彰化地方法院檢
察署九十二年度偵字第四八八二號），提起上訴，本院判決如左：
    主　　  文
原判決撤銷。
丁○○意圖供行使之用，而偽造有價證券，處有期徒刑壹年陸月，如附表編號二所示
偽造之支票壹張沒收。
    事  　　實
一、丁○○與陳玫杞（現改名為丙○○）原為夫妻關係（業經法院判決離婚確定），
    二人因感情不睦，陳玫杞遂藉此申請職務調動而北上服務。詎丁○○於丙○○離
    家後，除未經陳玫杞之同意，持陳玫杞留置家中之信用卡，前後多次偽簽陳玫杞
    姓名刷卡消費（所犯偽造文書罪，經本院判處有期徒刑五月，如易科罰金，以三
    百元折算一日，緩刑二年確定）外；另基於意圖供行使之用，而偽造有價證券之
    犯意，明知陳玫杞已表明要與其離婚，竟利用陳玫杞漏未將支票簿、發票印章取
    走之機會，未經陳玫杞之同意或授權，於九十年四月十八日在彰化縣永靖鄉○○
    路○段二四九巷十一弄十九號住居處，盜用陳玫杞之印章，偽以陳玫杞名義簽發
    如附表編號二所示支票一張，將該票交給泉發公司負責人劉世賢之妻張淑文（不
    知情）。嗣該票經劉世賢持往中國農民銀行票貼現金，後經提示退票，中國農民
    銀行向陳玫杞以訴訟程序請求給付票款並提示該支票時，丙○○始悉上情。
二、案經陳玫杞訴請台灣彰化地方法院檢察署檢察官偵查起訴。
    理 　　 由
一、訊據被告丁○○對於附表編號二所示支票一張為伊所簽發之事實，固坦言不諱，
    惟否認有何偽造、行使偽造有價證券之犯行，辯稱：伊與告訴人丙○○係夫妻，
    一直共同使用支票，並不需要對方之同意，支票、印章都放在抽屜，可以隨時取
    用，伊簽發附表編號二之支票時，與告訴人還是夫妻關係，伊是沿襲以往使用支
    票之習慣而簽發該張支票，只是當時伊找不到告訴人而已，並無偽造有價證券之
    意思云云。惟查：
  (一)被告坦稱如附表編號二所示支票為伊所簽發，核與告訴人指訴情節相符，並有附
    表編號二所示支票影本及退票理由單、存根在卷可稽（詳見他字卷第二二、二三
    頁、原審卷第三八頁反面），並經證人張淑文於原審到庭證述借用上開支票之情
    屬實，堪以認定附表編號二之支票係被告使用告訴人之印章，以告訴人名義所簽
    發後交付他人使用之情。
  (二)被告雖以前詞置辯，惟查：被告於原審稱：「我們從結婚一開始就都使用我太太
    的票，我沒有偽造，我們的票都很正常在使用，我們夫妻都是互相信任，從頭到
    尾都不需經過對方同意才開票‧‧‧」等語（詳見原審卷第十六頁反面）。是依
    被告所供，其之前所以能以告訴人名義簽發支票使用，係基於夫妻「互相信任」
    之基礎。然觀之被告於九十年間向原審法院民事庭對告訴人所提起之請求履行同
    居之訴中，即已明確陳稱：「詎被告（按：即本案告訴人）於九十年四月五日無
    故離家出走，拒與原告履行同居生活‧‧‧」，此有原審法院民事庭九十年度婚
    字第三三三號民事判決影本一份在卷可按（詳見他字卷第四四頁）。被告復於九
    十年四月二十日以告訴人於九十年四月六日離家出走為由，向彰化縣警察局田中
    分局社頭分駐所申報人口查詢，此亦有該所受（處）理查詢人口案件登記表影本
    一份在卷可稽（詳見他字卷第五三頁）。在在顯示至遲於九十年四月五日或六日
    之時，被告與告訴人間之夫妻感情確已生變，告訴人拒絕履行同居義務，被告且
    未能與告訴人取得聯絡；被告於本院準備程序時並供稱：告訴人離家三天就打電
    話回來說要跟伊簽字離婚等語（詳見本院卷第三○、三一頁）。在此情況下，被
    告與告訴人間互相信任之基礎盡失，告訴人復已表明要離婚，雙方婚姻關係瀕臨
    破裂，被告應知告訴人無可能再同意被告使用其名義之支票，被告何能再簽發告
    訴人名義之支票使用！雖告訴人離家時漏未將支票簿及發票印章一併取走，被告
    亦不得於未經告訴人同意或授權之情況下，擅自使用被告之發票印章，以告訴人
    名義簽發如附表編號二之支票使用，被告主觀上應有偽造支票之犯意應至為明確
    。被告雖另辯稱告訴人係於九十年四月十二日才離家北上云云，然此與前所引之
    證據資料顯不相符，所辯自難採信。退步言之，縱認告訴人係於九十年四月十二
    日才離家北上，惟被告實際簽發附表編號二所示支票之日期為九十年四月十八日
    ，有該支票之存根在卷可稽（詳見原審卷第三八頁反面），並經被告供承在卷（
    詳見本院卷第三一頁）。被告簽發該張支票之時間亦係在告訴人離家且已表明要
    辦理離婚之後，基於同上之理由，被告亦不得擅自簽發如附表編號二所示之支票
    使用。
  (三)被告於原審雖提出支票存根影本〈含附表編號二之支票〉九十九張（詳原審卷第
    三四至三八頁），用以證明告訴人在臺灣銀行員林分行申領之支票，平日係由伊
    簽發使用之情。對此，告訴人於原審陳稱：「‧‧‧我跟我先生（即被告）共用
    支票已經好幾年。我在家的時候，他開支票會經過我的同意，後來九十年三月二
    十五日我北上工作，他開這二張支票，就沒有經過我同意。我幾乎都在家，他開
    我支票時，我都知道。平時支票及印章都放在有鎖的抽屜裡，我們各有一支鑰匙
    ‧‧‧我離家時沒有帶走支票及印章，後來四、五月份時，我曾回家要去拿，但
    被告不肯。我沒有講過叫他不可以開我的支票，因為我跟他說也沒有用」、「（
    〈提示本院卷票根〉是否是你開被告的票？）是我開的沒有錯，但我有經過他同
    意的，我們夫妻有時都會互開對方的支票‧‧‧」、「（你申請支票做何用？）
    因為被告要做生意。這支票都是被告在用。從我這裡開出去的支票有多少我也記
    不清楚，大約五、六年時間開了一百多張」、「（以前妳先生的客戶是否有跟他
    借票去票貼？）有。我記得有一個，就是泉發，常常跟我們借。泉發的老闆和老
    闆都有。老闆娘就是張淑文。大概借了五、六年。以前我先生也曾開過我的票給
    泉發。我離家之後沒有跟泉發講我不同意被告開我的票。我離家之後我不知道他
    還有開我的票給泉發」等語（詳見原審卷第六六頁反面、第六七頁正面）。依告
    訴人所供，雖可見被告與告訴人結婚後，因被告經營中藥生意，告訴人乃向臺灣
    銀行申請支票使用，而告訴人申領之支票亦多數由被告簽發使用之情。然告訴人
    表明被告要使用伊名義之支票，都有經過伊同意，被告則辯稱都不需經過告訴人
    之同意才得以開票，雙方似各執一詞。惟關於同意之方式，告訴人並未言明被告
    每使用一張告訴人所有支票時，均要向告訴人詢問可否簽發使用之情。而依告訴
    人於原審所陳：「‧‧‧我幾乎都在家，他開我的支票時，我都知道‧‧‧」、
    「‧‧‧我們住在一起時，我沒有過問他中藥店的事情，都是他在做主，我們住
    在一起時，他開票的情形我都看得到‧‧‧離家後我什麼都不知道」等情（詳見
    原審卷第六六頁反面、第六七頁正面）；參以被告與告訴人原為夫妻關係且共同
    生活時，各保有存放雙方支票簿、發票印章之抽屜鑰匙一支，且雙方均曾使用他
    方支票之情，足見告訴人上開所稱被告使用伊所有支票有經過伊同意一節，其意
    應指被告在簽發伊所有支票使用時，告訴人得以知悉其情，告訴人且於被告簽發
    支票時未為反對表示之意，即得謂之同意。被告所辯不需經過告訴人同意才得以
    簽發告訴人支票使用，其意亦應係指並非被告每簽發一張告訴人所有支票，均要
    積極明確詢問告訴人是否同意其簽發之意思，如此解釋始能貼近雙方為夫妻關係
    而共同生活之景況。惟被告之前得以簽發告訴人之支票使用，係基於夫妻感情基
    礎融洽，彼此互相信任之基礎下，且在告訴人得以知悉被告簽發其支票使用之情
    形下，始得為之。茲被告簽發附表編號二所示支票時，告訴人既已離家出走，被
    告且不知告訴人之行蹤，而告訴人又表明要與被告離婚之情況下，則雙方互信基
    礎盡失，婚姻瀕臨破裂，被告原得以在上開條件下簽發告訴人支票使用之基礎已
    不復存在，自不得未經告訴人之同意或授權，擅自簽發告訴人之支票使用，此應
    為被告所認知，尚不得以告訴人未積極明確的對被告表明不可再使用告訴人名義
    之支票，即認被告無偽造支票之犯意。被告上開所提出之支票存根影本及告訴人
    於原審之陳述，並不能認被告無簽發附表編號二所示支票之犯罪故意，自無從為
    有利於被告之認定。另證人張淑文於原審證稱被告簽發告訴人所有之支票借伊使
    用，事後不用經過他太太同意云云（詳見原審卷第六五頁正面）。然告訴人於原
    審已陳明被告開票時，伊都看得到，已如前述，自無所謂事後是否要經過告訴人
    同意之問題；且證人張淑文於借票時固然在場，取得支票之後即行離去，又如何
    能證明所陳「事後」不用經過他太太同意之事，所證核屬證人個人推測之詞，自
    不足採。
  (四)事證明確，被告辯稱無偽造支票之故意云云，係事後卸責之詞，不足採信，其犯
    行堪以認定，自應依法論科。
二、核被告所為，係犯刑法第二百零一條第一項之偽造有價證券罪。被告盜用印章之
    行為係偽造有價證券之部分行為，不另論罪；又其偽造有價證券後持以行使之低
    度行為，應為偽造之高度行為所吸收，亦不另論處。被告與告訴人係夫妻關係，
    其於告訴人離家出走且表明要辦理離婚之際，因案外人泉發公司向其借票，基於
    一時方便，未經告訴人同意或授權，擅自簽發附表編號二所示支票使用，所為雖
    有非是，惟終究與時下一般大量偽造支票詐財之情形有間，對金融秩序影響有限
    ，且於本院審理中，經本院勸諭，於訴訟外與告訴人成立民事和解，此亦有和解
    書影本一份在卷可憑（詳見本院卷第六一、六二頁），若仍處以偽造有價證券罪
    之法定最低度刑，猶嫌過重，實屬情輕法重，客觀上足以引起一般人普遍之同情
    ，而有可憫恕之處，爰依刑法第五十九條規定酌減其刑。原審未為詳查，細心勾
    稽，遽為被告無罪之判決，自有未當。檢察官上訴意旨，指摘原判決就被告簽發
    附表編號二支票部分判決無罪為不當，自有理由；至上訴意旨就原判決關於另紙
    被告簽發如附表編號一支票所為指摘，則無可取（詳後述），原判決既有可議之
    處，即屬無可維持，應由本院將原判決撤銷改判。爰審酌被告犯罪之動機、目的
    、手段、所生危害非鉅，犯後未能坦認犯行，惟已與告訴人達成民事和解等一切
    情狀，量處如主文第二項所示之刑，以示懲儆。末查，被告於告訴人離家後，未
    經陳玫杞之同意，持陳玫杞留置家中之信用卡，前後多次偽簽陳玫杞姓名刷卡消
    費，犯有連續行使偽造私文書罪，已經本院於九十一年九月十日判處其有期徒刑
    五月，如易科罰金，以三百元折算一日，緩刑二年，並已確定之事實，有台灣高
    等法院被告全國前案紀錄表一份、本院九十一年度上訴字第一二七八號判決附原
    審法院九十一年度訴字第一八六號判決影本一份在卷可稽（詳見他字卷第九至一
    八頁），被告業已受有期徒刑以上刑之宣告，不合乎緩刑宣告之要件，本院自無
    從對被告為緩刑之宣告，附予敘明。
三、公訴意旨另以：被告於九十年四月間，盜用告訴人印章而偽造告訴人名義如附表
    編號一所示支票一張，認被告此部份亦涉犯刑法第二百零一條第一項偽造有價證
    券、第二百十七條第一項盜用印章罪嫌。訊據被告坦認使用告訴人印章、簽發如
    附表編號一之支票借予他人使用之事實，惟否認有此部份盜用印章、偽造有價證
    券罪嫌，並辯稱無偽造有價證券之犯意等語。經查，被告簽發附表編號一支票之
    時間為九十年四月一日，業據其供明在卷，並有該支票存根影本一紙在卷可憑（
    詳見本院卷第三一頁、原審卷第三八頁正面）。而告訴人雖已於九十年三月二十
    五日調至「圍的世界有限公司」位於桃園縣中壢市之門市服務，有該公司所出具
    之被告在職證明書影本一份在卷可憑，然彼時依被告前開所供，告訴人尚未向其
    表明要辦理離婚之要求，則被告於九十年四月一日簽發告訴人名義之附表編號一
    支票時，難認其主觀上有告訴人必反對其簽發，而有事先徵詢告訴人同意始得簽
    發使用之認知，其主觀上應無偽造附表編號一支票之犯罪故意。此外，復查無其
    他積極證據足以證明被告有公訴人所指之此部份犯行，不能證明被告犯罪，原應
    為無罪之諭知，惟公訴人既認被告此部份罪嫌與其前開有罪部分間，有連續犯之
    裁判上一罪之關係，爰不另為無罪之諭知。
據上論結，應依刑事訴訟法第三百六十九條第一項前段、第三百六十四條、第二百九
十九條第一項前段，刑法第五十六條、第二百零一條第一項、第五十九條、第二百零
五條，罰金罰鍰提高標準條例第一條前段，判決如主文。
本案經檢察官甲○○到庭執行職務。
中      華      民      國      九十三      年      五      月    六    日
                                    臺灣高等法院臺中分院刑事第四庭
                                          審判長法  官  洪  耀  宗
                                                法  官  劉  登  俊
                                                法  官  江德  千
右正本證明與原本無異。
被告得上訴。
如不服本判決應於收受送達後十日內向本院提出上訴書狀，其未敘述上訴之理由者並
得於提起上訴後十日內向本院補提理由書（均須按他造當事人之人數附繕本）。
                                                書記官  吳  麗  琴
中      華      民      國      九十三   年       五      月     六     日
【附錄論罪科刑法條】
刑法第二百零一條第一項：
意圖供行使之用，而偽造、變造公債票、公司股票或其他有價證券者，處三年以上十
年以下有期徒刑，得併科三千元以下罰金。
附表：
┌──┬───┬─────┬────┬────┬─────┬────┐
│編號│發票人│付  款  人│帳    號│支票號碼│票載發票日│票面金額│
│    │      │          │        │        │ （民國） │(新台幣)│
├──┼───┼─────┼────┼────┼─────┼────┤
│ 一 │陳玫杞│臺灣銀行員│四六八一│ＡＭ九八│九十年七月│二十萬元│
│    │      │林分行    │五      │二六○○│九日      │        │
│    │      │          │        │七      │          │        │
├──┼───┼─────┼────┼────┼─────┼────┤
│ 二 │陳玫杞│臺灣銀行員│四六八一│ＡＭ九八│九十年八月│三十五萬│
│    │      │林分行    │五      │二六○一│十七日    │元      │
│    │      │          │        │一      │          │        │
└──┴───┴─────┴────┴────┴─────┴────┘
                                                                        Ｉ
